【裁判字號】    96,訴,22
【裁判日期】    970326
【裁判案由】    損害賠償
【裁判全文】
臺灣高等法院高雄分院民事判決            96年度訴字第22號
原      告   丁○○
訴訟代理人   丙○○
原      告   甲○○
上列二人共同
訴訟代理人   乙○○    住屏東.
被      告   戊○○    住屏東.
上列當事人間請求損害賠償事件，原告於刑事訴訟提起附帶民事
訴訟（本院96年度交附民字第30號），經本院刑事庭裁定移送，
本院於民國97年3月12日言詞辯論終結，判決如下︰
    主      文
被告應給付原告丁○○新台幣貳拾伍萬參仟玖佰肆拾柒元、應給
付原告甲○○新台幣貳拾萬肆仟貳佰玖拾壹元，及均自民國96年
11月6 日起至清償日止，按週年利率百分之五計算之利息。
原告其餘之訴駁回。
訴訟費用由被告負擔十分之一，餘由原告負擔。
原告假執行之聲請駁回。
    事實及理由
一、原告主張：被告於民國96年2 月28日21時10分許，駕駛車號
    8M─0555號自用小客車，沿屏東縣東港鎮○○路內側快車道
    （東向西方向）行駛，途經船頭路與大順路之交叉路口時。
    適同向、前方有於駕車前，在不詳地點飲用酒類並施用第一
    級毒品海洛因後，已達不能安全駕駛動力交通工具之狀態而
    仍騎乘車號CP6 ─829 號重型機車之同有過失之郭育訓，亦
    沿船頭路同向內側快車道行駛至上開交叉路口時，因違規行
    駛於內側快車道並闖越紅燈，不慎自己撞擊用以分隔對向來
    車之水泥護欄，其騎乘之機車因而衝至對向車道，撞及正在
    停等紅燈之訴外人張文能所駕駛之車號3826─GQ號自用小客
    車，郭育訓則倒臥在原行車道，而被告竟疏未注意車前狀況
    ，因閃避不及而致所駕駛之自用小客車輾壓過倒臥在道路上
    之郭育訓，造成郭育訓受有頭部外傷合併頭骨骨折、腦挫傷
    等傷害，且於當日送往屏東縣東港鎮輔英科技大學附設醫院
    救治前，即已死亡。原告丁○○、甲○○為郭育訓之父、母
    ，原告丁○○因本件車禍支出殯葬費28萬6,600 元；另被告
    應賠償原告丁○○、甲○○扶養費依序為156 萬1,355 元、
    204 萬1,344 元，又原告痛失愛子，精神上至感痛苦，被告
    應賠償原告精神慰撫金各150 萬元，扣除原告丁○○領得之
    強制汽車責任保險金150 萬元後，被告應賠償原告丁○○18
    4 萬7,955 元、賠償原告甲○○354 萬1,344 元等情。聲明
    ：(一)被告應給付原告丁○○184 萬7, 955元、應給付甲○○
    354 萬1,344 元，及均自起訴狀繕本送達翌日起至清償日止
    ，按年息5%計算之利息。(二)訴訟費用由被告負擔。(三)願供擔
    保請准宣告假執行。
二、被告則以：本件被害人郭育訓飲酒及施用毒品海洛因後，違
    規行駛內側快車道並闖紅燈自己不慎撞及水泥護欄，其騎乘
    機車因而衝至對向車道，郭育訓倒臥在原行內側快車道上，
    被告猝不及防止，致輾壓郭育訓，被告並無過失可言，應有
    信賴原則之適用。又原告丁○○請求之殯葬費其中吹支出
    5,000 元、樂隊1,000 元、電子琴7,000 元、驗屍工人費用
    6,000 元等均非必要費用應予刪除。被害人亦與有過失，本
    件應有過失相抵原則之適用。原告請求之精神慰撫金顯屬過
    高等語，資為抗辯，並答辯聲明：(一)原告之訴及假執行之聲
    請均駁回。(二)訴訟費用由原告負擔。(三)如受不利之判決，願
    供擔保請准宣告免為假執行。
三、兩造不爭執事項：
  (一)被告於96年2 月28日21時10分許，駕駛車號8M─0555號自用
    小客車，沿屏東縣東港鎮○○路內側快車道（東向西方向）
    行駛，途經船頭路與大順路之交叉路口時。適同向、前方有
    於駕車前，在不詳地點飲用酒類並施用第一級毒品海洛因後
    ，已達不能安全駕駛動力交通工具之狀態而仍騎乘車號CP6
    ─829 號重型機車之同有過失之郭育訓，亦沿船頭路同向內
    側快車道行駛至上開交叉路口時，因違規行駛於內側快車道
    並闖越紅燈，不慎自己撞擊用以分隔對向來車之水泥護欄。
    其騎乘之機車因而衝至對向車道，撞及正在停等紅燈之張文
    能所駕駛之車號3826─GQ號自用小客車，郭育訓則倒臥在原
    行車道，而被告竟疏未注意車前狀況，因閃避不及而致所駕
    駛之上開自用小客車輾壓過倒臥在道路上之郭育訓。
  (二)郭育訓受有頭部外傷合併頭骨骨折、腦挫傷等傷害，且於當
    日送往屏東縣東港鎮輔英科技大學附設醫院救治前，即已死
    亡。
  (三)被告因過失致人於死，經台灣屏東地方法院（下稱屏東地院
    ）96年度交訴字第75號判處有期徒刑4 月，減為有期徒刑2
    月，如易科罰金，以新台幣1,000 元折算1 日，檢察官不服
    ，提起上訴，經本院96年度交上訴字第90號上訴駁回確定。
  (四)被告及被害人郭育訓均有過失。
  (五)原告丁○○已請領強制汽車責任保險金150 萬元，原告同意
    由請求被告賠償金額中各扣除75萬元。
四、兩造爭執事項：(一)被告就本件車禍之發生是否應負過失責任
    ？(二)被害人郭育訓是否與有過失？(三)兩造過失責任比例如何
    ？(四)原告請求被告賠償金額為若干？茲分述如下：
  (一)被告就本件車禍之發生是否應負過失責任？
  1.原告主張被告於上開時地駕駛自用小客車，疏未注意倒臥在
    車道上之郭育訓，因閃避不及致輾壓過郭育訓等情，業據被
    告於刑事案件審理中坦承不諱，核與證人即目擊者張文能、
    葉文弘於警偵訊及蔡金福、鄭國慶於警詢時證述之情節相符
    ，復有道路交通事故現場圖、道路交通事故調查報告表(一)(二)
    各1 份及現場照片30幀等在卷可稽。而被害人郭育訓因上開
    車禍，致受有頭部外傷合併頭骨骨折、腦挫傷等傷害，於送
    輔英醫院急救前已死亡一節，經台灣屏東地方法院檢察署檢
    察官督同檢驗員相驗屬實，且製有相驗筆錄、相驗屍體證明
    書、驗斷書各1 份、相驗照片及輔英醫院法醫參考病歷摘要
    、輔英醫院急診病歷等在卷可稽。
  2.按汽車行駛時，駕駛人應注意車前狀況，並隨時採取必要之
    安全措施，道路交通安全規則第94條第3 項定有明文。上開
    規定乃屬一般駕車之基本禮讓安全規定，被告考領有適當之
    駕駛執照，自不得推諉不知；又案發當時天候晴、柏油路面
    、路面乾燥、無缺陷及障礙物、視距良好等情形，有上開道
    路交通事故調查報告表在卷可稽，依其智識能力，復無其他
    不能注意之情事，是被告於上揭時、地駕車，本應注意前揭
    規定，而依當時情形，又無不能注意之情事，竟疏未注意，
    自後駕車輾壓倒臥在地之被害人郭育訓，致被害人郭育訓死
    亡，且被害人郭育訓確因本件車禍致因頭部外傷合併頭骨骨
    折、腦挫傷而不治死亡，則被告之過失行為與被害人郭育訓
    死亡之結果間，有相當因果關係，又被告因過失致人於死，
    經屏東地院96年度交訴字第75號判處有期徒刑4 月，減為有
    期徒刑2 月，如易科罰金，以新台幣1,000 元折算1 日，檢
    察官不服，提起上訴，經本院96年度交上訴字第90號上訴駁
    回確定，有該判決書附卷可稽。被告過失行為足堪認定。
  3.被告雖辯稱：本件被害人郭育訓施用毒品海洛因及飲酒後，
    違規行駛內側快車道並闖紅燈自己不慎撞及水泥護欄，其騎
    乘機車因而衝至對向車道，郭育訓倒臥在原行內側快車道上
    ，被告猝不及防止，致輾壓郭育訓，被告並無過失可言，應
    有信賴原則之適用云云。查汽車駕駛人雖可信賴其他參與交
    通之對方亦能遵守交通規則，同時為必要之注意，謹慎採取
    適當之行動，而對於不可知之對方違規行為並無預防之義務
    ，然因對於違規行為所導致之危險，若屬已可預見，且依法
    律、契約、習慣、法理及日常生活經驗等，在不超越社會相
    當性之範圍應有注意之義務者，自仍有以一定之行為避免結
    果發生之義務。因此，關於他人之違規事實已極明顯，同時
    有充足之時間可採取適當之措施以避免發生交通事故之結果
    時，即不得以信賴他方定能遵守交通規則為由，以免除自己
    之責任（最高法院74台上字第4219號判例）。又汽車駕駛人
    對於防止危險發生之相關交通法令之規定，業已遵守，並盡
    相當之注意義務，以防止危險發生，始可信賴他人亦能遵守
    交通規則並盡同等注意義務。若因此而發生交通事故，方得
    以信賴原則為由免除過失責任（最高法院84年台上字第5360
    號判例參照）。查，證人鄭國慶於警詢中證稱：「當我外出
    察看時發現重機車倒在南下車道，重機車駕駛人則倒在北上
    快車道上，我就在路旁要擋車（指揮）時就發現有一輛白色
    自小客車開過該路口往東港方向行駛（東向西方向），因當
    時現場黑暗視線不佳，沒有看見我在路旁喊叫並阻擋，當我
    發現該倒在快車道重機車駕駛人遭行駛白色小客車輾過後，
    ……」等語，及證人蔡金福於警詢中證稱：「……該重機車
    撞上安全島後人倒在北上快車道上，重機車則倒在南下快車
    道上，然後約10秒鐘後我發現路旁有一人在喊叫及阻擋快車
    道行駛車輛，當時行駛在快車道內一輛白色自小客車未見有
    人喊叫及阻擋，直接將倒在路上（北上快車道）被害人輾過
    ……」、「該車（涉嫌車輛）離路口停車線約70公尺，當到
    達路口是綠燈直衝過路口才輾過被害人」等語以觀，衡情被
    告駕車到達路口前10秒應已注意前方為紅燈，尚未轉換為綠
    燈，被告理應減速慢行，而當時天候晴朗、柏油路面乾燥、
    無缺陷及障礙物、視距良好，並無不能注意之情事，被告若
    盡注意車前狀況之義務，應可採取煞車或改變車道等應對措
    施以避免輾壓郭育訓，被告有疏未注意車前狀況之過失甚明
    ，被告所辯其並無過失，應有信賴原則之適用云云，委無可
    採。被告聲請囑託法務部法醫研究所鑑驗被害人郭育訓之死
    亡，與被告輾壓有無關聯，本院認事證已臻明確，無鑑驗之
    必要，併此敘明。
  (二)被害人郭育訓是否與有過失？
  1.查被害人郭育訓在不詳地點飲用酒類並施用第一級毒品海洛
    因後，已達不能安全駕駛動力交通工具之狀態而仍騎乘車號
    CP6 ─829 號重型機車沿船頭路東向西車道行駛至上開交叉
    路口時，因違規行駛於內側快車道並闖越紅燈，不慎自己撞
    擊用以分隔對向來車之水泥護欄。其騎乘之機車因而衝至對
    向車道，撞及正在停等紅燈之張文能所駕駛之車號3826─GQ
    號自用小客車，郭育訓則倒臥在原行車道，致遭閃避不及之
    被告所駕駛之自用小客車輾壓等情，業經警詢中證人葉文弘
    證稱：「……我發現一輛重機車從我自小客車右邊（當時該
    重機車與我同方向，且該重機車行駛在快車道與慢車道分隔
    線上）衝過停止線闖過路口，然後該重機車就往前方（對面
    ）分隔島撞上……」等語，及證人蔡金福證稱：「我當時行
    駛機車到達東港鎮○○路與大順路口北上車道（東向西方向
    ）機車道停紅燈，我停車時由我機車後方一輛機車超過我（
    闖紅燈）直衝過路口並撞上對面安全島上，該重機車撞上安
    全島後人倒在北上快車道上，重機車則倒在南下快車道上，
    ……」等語屬實。而被害人郭育訓之血液酒精濃度為198mg/
    dl，有輔英醫院檢驗報告單在卷可稽，又本件被害人郭育訓
    經屏東地院檢察署檢察官送請法務部法醫研究所對其解剖、
    為毒物化學檢驗及鑑定死亡原因，結果為：死者遺體經解剖
    後發現其右側顱顏部具大面積塌陷性骨折，下巴左側亦具開
    放性骨折，牙齦具裂傷出血，顱底亦具多道骨折，大、小腦
    皆具明顯挫傷，右小腿有開放性骨折，前胸及腹部有多處瘀
    傷，裂傷和擦傷，諸臟器無致命疾病，惟小腸具穿孔，毒物
    化學檢驗於血液和胃內容物中檢得相當高濃度嗎啡，所以推
    斷死者生前曾使用鴉片類藥物，之後發生車禍造成嚴重頭部
    外傷合併頭骨骨折和腦挫傷而致死等情，有法務部法醫研究
    所（96）醫鑑字第0961100307號鑑定報告書1 份在卷可佐。
  2.按駕駛人駕駛汽車，應遵守道路交通標誌、標線、號誌之指
    示，並服從交通指揮人員之指揮，又汽車駕駛人飲用酒類、
    吸食毒品不得駕車，道路交通安全規則第90條、第114 條第
    2 、3 項分別定有明文。被害人郭育訓飲酒及施用毒品海洛
    因後，違規行駛內側快車道並闖紅燈，對於本件車禍發生同
    有過失，至為明顯。
  (三)兩造過失責任比例如何？
    本院斟酌被害人郭育訓飲酒及施用毒品海洛因後，違規行駛
    內側快車道並闖紅燈，不慎自己撞擊用以分隔對向來車之水
    泥護欄，其騎乘之機車因而衝至對向車道，撞及正在停等紅
    燈之張文能所駕駛之車號3826─GQ號自用小客車，郭育訓則
    倒臥在原行車道，致遭閃避不及之被告所駕駛之自用小客車
    輾壓；而被告於上揭時、地駕車，疏未注意車前狀況，並隨
    時採取必要之安全措施，而自後駕車輾壓倒臥在地之被害人
    郭育訓，致被害人郭育訓死亡，綜合上開過失情節參研互證
    以觀，可見郭育訓係因飲酒及施用毒品後駕車違規行駛內側
    快車道並闖紅燈先行撞擊水泥護欄倒臥在原行車道，始遭被
    告駕車撞及，業如前述，若其並非飲酒及施用毒品駕車，或
    不闖紅燈，而依規定行駛於機車之右線車道，則被告駕車行
    經該處時，縱未減速慢行，亦可避免本件事故之發生，是本
    件車禍之發生，被害人郭育訓過失責任較被告為重，被害人
    郭育訓應負60% 之過失責任，被告應負40% 之過失責任。
  (四)原告所請求之各項金額，是否有據？
  1.按因故意或過失，不法侵害他人權利者，負損害賠償責任；
    又不法侵害他人致死者，對於支出殯葬費之人，亦應負損害
    賠償責任；而被害人對於第三人負有法定扶養義務者，加害
    人對於該第三人亦應負損害賠償責任；又不法侵害他人致死
    者，被害人之父、母，雖非財產上之損害，亦得請求賠償相
    當之金額；另汽車、機車或其他非依軌道行駛之動力車輛，
    在使用中加損害於他人者，駕駛人應賠償因此所生之損害。
    民法第184 條1 項前段、第192 條第1 項、第2 項、第191
    條之2 前段及第194 條分別定有明文。本件郭育訓係因被告
    疏未注意車前狀況致遭撞及而死亡，業如前述，則原告請求
    被告負損害賠償責任，依上開條文規定，自屬有據。茲就原
    告請求之賠償金額，得否准許，分述如下：
  (1)殯葬費部分：
    原告丁○○主張為郭育訓辦理殯葬事宜而支出殯葬費28萬6,
    600 元，業據提出收據3 紙為證。本院審斟郭育訓死亡時為
    25歲，並其身份、地位及經濟狀況，斟酌其支付項目及金額
    ，核與一般民間習俗所需必要費用尚屬相當，應予准許。被
    告抗辯殯葬費其中吹支出5,000 元、樂隊1,000 元、電子琴
    7,000 元、驗屍工人費用6,00 0元等均非必要費用云云。惟
    查上開項目依目前社會民間習俗核屬必要，被告所辯尚無可
    採。
  (2)扶養費部分：
    經查，原告丁○○為郭育訓之父，42年6 月10日生，於郭育
    訓死亡時為53歲，依93年台閩地區簡易生命表所示，其平均
    餘命尚有25.98 年。原告甲○○為郭育訓之母，49年5 月20
    日生，於郭育訓死亡時為47歲，平均餘命尚有35.51 年。原
    告二人已離婚，除郭育訓外，尚育有乙○○、郭郁君、丙○
    ○3 名均已成年之子女，故郭育訓應分擔4 分之1 之扶養義
    務。依95年度屏東縣每人每年平均消費支出17萬0,831 元計
    算，並依霍夫曼計算法扣除中間利息，原告丁○○得請求被
    告賠償之扶養費為72萬3,268 元｛〔170,831 ×16.0000000
     ＋170,831×0.98×（16.0000000－00.0000000）〕÷4＝
    723,268 ｝。原告甲○○得請求被告賠償之扶養費為885,72
    8 元｛〔170,831 ×20.0000000＋170,831 ×0.51×（20.0
    000000－00.0000000）〕÷4 ＝885,728 〕。在此範圍內之
    請求，應予准許；逾此部分之請求，尚難准許。
  (3)精神慰撫金部分：
    原告丁○○、甲○○分別為被害人郭育訓之父、母，因本件
    車禍而頓失親人，精神上自受有極大痛苦，本院爰審酌被告
    現就讀大專一年級，並在私人公司任業務司機，每月收入約
    1 萬8,000 元至2 萬1,000 元，無不動產；原告丁○○國小
    畢業、目前無工作亦無土地，只有與兄弟共有之房屋1 棟；
    原告甲○○不識字，以攤販維生，每月收入約1 萬5,500 元
    至1 萬6,500 元，無不動產等情，為兩造陳明在卷，並有稅
    務電子閘門財產所得調件明細表足憑，本院斟酌兩造社會地
    位、經濟狀況及原告所受痛苦之程度，認原告丁○○、甲○
    ○請求被告賠償精神慰撫金各150 萬元核屬適當，被告辯稱
    原告各請求150 萬元精神慰撫金顯屬過高云云，並無可採。
  2.綜上，原告丁○○得請求被告賠償損害之金額為250 萬9,86
    8 元〔（286,600 ＋723,268 ＋1,500,000） ＝2,509,868
    〕；原告甲○○得請求被告賠償損害之金額為238 萬5,728
    元〔（885,728 ＋1,500,000） ＝2,385,728 〕。
五、再按損害之發生或擴大，被害人與有過失者，法院得減輕賠
    償金額，或免除之。民法第217 條第1 項定有明文。查本件
    車禍之發生，被告應負40％之責任，被害人郭育訓應負60％
    責任，已如前述，故被告應賠償原告丁○○100 萬3,947 元
    （2,509,868 ×40％＝1,003,947） ，應賠償原告甲○○95
    萬4,291 元（2,385,728 ×40％＝954,291） 。
六、又強制汽車責任保險法第11條第1 項第2 款規定，因汽車交
    通事故死亡者，受害人之遺屬得向保險人請求保險給付，其
    第一順位為父母；第2 項規定，同一順位之遺屬有數人時，
    按人數平均分配保險給付。又同法第32條規定，保險人依本
    法規定所為之保險給付，視為被保險人損害賠償金額之一部
    分；被保險人受賠償請求時，得扣除之。本件原告因被害人
    車禍死亡，已受領強制汽車責任險給付150 萬元，應平均分
    配保險給付，每人各75萬元，原告同意各自扣除此部分保險
    理賠之金額。經扣除後，原告丁○○得請求之金額為25萬3,
    947 元（1,003,947 －750,000 ＝253,947） ，原告甲○○
    得請求之金額為20萬4,291 元（954,291 －750,000 ＝204,
    291） 。
七、綜上所述，原告依侵權行為之法律關係，請求被告給付原告
    丁○○25萬3,947 元、給付原告甲○○20萬4,291 元，及均
    自起訴狀繕本送達翌日即96年11月6 日起至清償日止，按週
    年利率5%計算之利息，為有理由，應予准許，逾此部分之請
    求，為無理由，應予駁回。原告就其勝訴部分，雖陳明願供
    擔保聲請宣告假執行，但本件命被告給付之金額未逾150 萬
    元，依民事訴訟法第466 條規定，被告不得上訴第三審，其
    敗訴部分經本院判決後即告確定，故無宣告假執行之必要，
    此部分假執行之聲請應予駁回；至原告敗訴部分，其假執行
    之聲請，失所依據，應併予駁回之。
八、據上論結，本件原告之訴均為一部有理由、一部無理由，依
    民事訴訟法第79條、第85條第1 項前段，判決如主文。
中    華    民    國    97    年    3    月     26     日
                            民事第五庭
                                審判長法官  蔡明宛
                                法      官  魏式璧
                                法      官  曾錦昌
以上正本證明與原本無異。
原告如對本判決上訴，須於判決送達後20日內向本院提出上訴狀
，其未表明上訴理由者，應於上訴後20日內向本院提出上訴理由
書（均須按他造當事人之人數附繕本）。上訴時應提出委任律師
或具有律師資格之人之委任狀，並依附註條文規定辦理。
被告不得上訴。
中    華    民    國    97    年    3     月    26    日
                                書  記  官  梁美姿
附註：
民事訴訟法第466 條之1 ：
對於第二審判決上訴，上訴人應委任律師為訴訟代理人，但上訴
人或其法定代理人具有律師資格者，不在此限。
上訴人之配偶、三親等內之血親、二親等內之姻親，或上訴人為
法人、中央或地方機關時，其所屬專任人員具有律師資格並經法
院認適當者，亦得為第三審訴訟代理人。
第1 項但書及第2 項情形，應於提起上訴或委任時釋明之。


司法院資訊處製作；財團法人民間司法改革基金會備份。
